臺灣高等法院臺中分院民事判決　　　　100年度上易字第173號
上　訴　人　何錦松
訴訟代理人　廖健智律師
複　代理人　蘇文俊律師
　　　　　　陳政宏
被 上 訴人　何錦材
上列當事人間塗銷信託登記事件，上訴人對於中華民國100年3月
14日臺灣臺中地方法院99年度訴字第2289號第一審判決提起上訴
，本院於民國100年7月19日言詞辯論終結，判決如下：
    主  文
上訴駁回。（原審判決主文第一項更正為「被告應將坐落臺中市
○○區○○段九四、九四之一、九四之二、九四之三地號土地（
地目：田，面積：合計三四八六平方公尺）所有權權利範圍二分
之一，以被告為受委託人之信託登記塗銷。」）。
第二審訴訟費用由上訴人負擔。
    事實及理由
一、被上訴人於原審依信託法第63條第1項規定，主張終止信託
    契約，請求塗銷信託登記，聲明請求上訴人應將被上訴人所
    有之臺中市○○區○○段94地號土地（地目：田，面積：34
    86平方公尺，下稱系爭土地）所有權權利範圍二分之一，以
    上訴人為受委託人之信託登記塗銷。然查，系爭土地於被上
    訴人起訴前（起訴日99年10月4日）即民國（下同）98年5月
    27日已分割增加同段94-1、94-2、94-3地號土地，面積依序
    各為1350、1661、121平方公尺，餘94地號土地面積354平方
    公尺，合計3486平方公尺，此有上訴人於本院提出之土地登
    記謄本4件可證（見本院卷27-30頁），被上訴人乃於本院就
    其聲明所載之土地地號更正為同段94、94-1、94-2、94-3地
    號4筆土地（見本院卷35頁，亦合稱系爭土地），於法並無
    不合，合此敘明。
二、被上訴人主張：
(一)兩造前於87年4月27日就被上訴人所有系爭土地所有權權利
    範圍二分之一簽訂土地信託契約書，於契約第2條、第4條、
    第6條、第9條約定：信託目的：為使受益人獲取生活保障；
    信託期間為拾年（即自87年4月27日起至97年4月26日止）；
    信託不動產之管理及處理方式，全權授權由受託人自行耕種
    或出租或做其他用途；受益人：被上訴人，並經台中市中興
    地政事務所（下稱中興地政事務所）87年4月30日收件字第
    16551號信託登記（下稱第一次信託登記）。
(二)迄第一次信託登記期間屆至，上訴人未經被上訴人同意，於
    97年8月4日自行向中興地政事務所申請土地信託內容變更登
    記（即97年8月4日中興地政事務所第305620號信託登記，下
    稱信託內容變更登記）。依前揭土地登記申請書備註欄記載
    「1.信託目的：變更前：取得生活保障。變更後：取得生活
    保障並管理處分（出售）信託土地。2.信託期間：變更前：
    自87年4月27日起至97年4月26日止計10年。變更後自97 年4
    月27日起至107年4月26日止10年。3.信託財產之管理或處分
    方法：變更前：出租。變更後：受託人依約管理處分（出售
    ）信託物所有權。4.信託關係消滅事由：變更前，無。變更
    後：委託人或受託人受破產宣告、委託人或受託人一方
    死亡時、受託人受禁治產宣告時、受託人信託行為違反
    信託目的時…」。
(三)被上訴人就申辦信託內容變更登記一事並不知情，係97年間
    上訴人利用被上訴人向其借款新台幣（下同）50萬元時，要
    求被上訴人領印鑑證明，並約定被上訴人3年內還70萬元（
    本金50萬元及利息20萬元），若3年內未還，應還系爭土地
    重劃前面積100坪云云，其約定書未給被上訴人一份，被上
    訴人尚欠明瞭，上訴人以欺罔方法使被上訴人陷於錯誤，取
    得被上訴人之印鑑證明，至於土地登記申請書上「信託條款
    欄」有被上訴人之簽名，係上訴人之子即訴外人何岷達趁被
    上訴人夜間睡覺時敲門，讓被上訴人連簽三張文件，惟當時
    「信託條款欄」皆為空白。被上訴人係受詐欺而為意思表示
    ，並已於99年9月21日以撤銷書向上訴人撤銷信託內容變更
    登記之意思表示。另由先後二次信託登記可知，本件信託契
    約係為委託人即被上訴人之利益而生，被上訴人自得依信託
    法第63條第1項規定主張終止兩造間之信託關係，並已於原
    審100年2月14日言詞辯論期日當庭對上訴人為終止信託關係
    之意思表示，爰依前揭規定請求塗銷信託登記。求為判決：
    如聲明所示。
(四)就對造抗辯之陳述：
  1.被上訴人有18年工作資歷，上訴人辯稱被上訴人長年不工作
    ，積欠債務云云，所言不實。被上訴人雖於97年間向上訴人
    借款50萬元，惟兩造於83年間共同出賣舊厝地（溝墘段1103
    地號等土地，被上訴人書狀誤載為11023地號），所得價款
    820餘萬元，被上訴人就該土地應有部分二分之一應得410餘
    萬元，惟上訴人僅給付被上訴人250萬元，尚欠160餘萬元及
    利息收入未給付。上訴人於99年12月15日以存證信函催告被
    上訴人返還50萬元，被上訴人即於同月20日以存證信函表示
    上訴人應返還該160餘萬元及利息收入，扣除該50萬元後，
    上訴人應將上開售地餘額返還被上訴人。故上訴人尚欠被上
    訴人110餘萬元，被上訴人已無積欠上訴人債務。
  2.上訴人於原審提出之被證一協議書，被上訴人未在該協議書
    上簽名，且該協議書僅記載乙方即被上訴人因創業資金不足
    ，甲方即上訴人念兄弟情誼願借50萬元協助被上訴人創業等
    語，就借貸期間並無記載，亦未記載延長信託期間。被上訴
    人並未同意系爭信託內容變更登記用來擔保被上訴人積欠上
    訴人債務之清償，並於逾期不清償時，允諾轉讓系爭土地重
    劃前面積100坪於上訴人之特定擔保目的。
  3.被上訴人從未同意上訴人出售系爭土地，上訴人自行辦理信
    託內容變更登記，意圖為自己或第三人不法之利益而管理（
    出售）信託財產。兩造未另定契約，依信託法第2條、第5條
    第1款之規定，該信託內容變更登記應為無效。
(五)並聲明（100年6月8日更正後聲明）：上訴人應將坐落臺中
    市○○區○○段94、94-1、94-2、94-3地號四筆土地（地目
    均為田，面積合計3486平方公尺）所有權權利範圍二分之一
    ，以上訴人為受委託人之信託登記塗銷。於本院為答辯聲明
    ：駁回上訴。
三、上訴人抗辯：
(一)兩造是兄弟，被上訴人沒有工作，積欠酒債、賭債，為了怕
    被上訴人將財產散盡，才將系爭土地辦理信託登記，由上訴
    人管理。被上訴人雖主張辦理信託內容變更登記係受詐欺云
    云，惟辦理信託變更登記需提出印鑑證明，共同向地政機關
    提出申請，以被上訴人已屆不惑之年，智識清晰，果非出於
    自由意識，豈可能親自向戶政機關領取印鑑證明，且親筆簽
    名於土地登記申請書上「信託條款欄」，並與上訴人共同向
    地政機關申請變更登記，足見其主張不可採。
(二)信託內容變更登記具有擔保被上訴人積欠上訴人債務之清償
    ，並於逾期不清償時，允諾轉讓系爭土地重劃前面積100坪
    於上訴人之特定擔保目的，被上訴人不能任意終止信託契約
    ：
  1.按信託法第2條、第64條暨最高法院70年臺上字第104號、92
    年臺上字第238號判例之旨，原則上信託須以契約為之，又
    對於信託期間，委託人及受託人可隨時終止，亦可經由信託
    行為或另訂契約加以新定或延長信託期間；且債務人為擔保
    其債務，將擔保物所有權移轉與債權人，而使債權人在不超
    過擔保之目的範圍內，取得擔保物所有權者，為信託讓與擔
    保。被上訴人於原審100年2月14日言詞辯論期日自認97年間
    向上訴人借款50萬元，如三年內未清償70萬元（含20萬元利
    息），要給上訴人系爭土地重劃前面積100坪等語，兩造並
    於借貸時簽立原審被證一協議書。是兩造於97年8月4日辦理
    變更信託登記內容，有擔保信託之意，否則為何於變更信託
    登記時，於信託目的及管理處分方法附加受託人得出售系爭
    土地。又契約須探究當事人真意，縱信託契約未論及或附記
    任何出售土地之面積、金額，無法即以此認為被上訴人未有
    委任上訴人處分（出售）系爭土地之意思。又被上訴人已長
    年未有工作，在外積欠債務，生活起居亦由上訴人照顧，向
    上訴人借貸之金額遠超過上開協議書所記載之50萬元，且被
    上訴人之財產僅餘系爭土地，以系爭土地擔保借款，非不合
    理。另被上訴人雖對協議書有爭執，但原審原證五（見原審
    卷30頁）被上訴人之簽名與協議書上之簽名一致。
  2.依信託內容變更登記收件之土地登記申請書備註欄之記載，
    足見兩造間之信託契約存續之目的，於87年4月27日至97年4
    月26日第一次信託契約期間僅為取得生活保障，97年4月27
    日起至107年4月26日止之信託內容變更登記契約，除生活保
    障外，尚包括依約管理、處分信託物所有權，此即兩造於信
    託內容變更契約成立同時簽訂之協議書載明若被上訴人不按
    期履行返還借款時，被上訴人同意將信託於上訴人之系爭土
    地重劃前面積100坪移轉過戶於上訴人，是以信託內容變更
    登記之信託契約目的實具有特定擔保目的。且依信託內容變
    更登記之土地登記申請書備註欄有關信託關係消滅事由記載
    於變更前與變更後之比較，亦足徵兩造就信託關係消滅之事
    由，於第二次信託關係成立時係有限縮，即第二次信託關係
    具有特定擔保目的，於擔保目的達成前，信託人即被上訴人
    不得任意終止信託契約。
(三)於本院所為上訴聲明：原判決廢棄，被上訴人第一審之訴駁
    回。
四、本件爭點整理及簡化之結果如下（見本院卷35頁背面）：
(一)兩造不爭執之事實：
  1.被上訴人所有系爭土地所有權權利範圍二分之一，原經中興
    地政事務所87年4月30日收件字第16551號信託登記。
  2.系爭94地號土地面積3486平方公尺，於98年5月27日因分割
    增加94-1、94-2、94-3地號土地。
  3.被上訴人曾於97年間向上訴人借款50萬元，經約定期滿應返
    還本金50萬元及利息20萬元，惟未約定清償期限，並約定如
    被上訴人不能清償，應將系爭土地重劃前面積100坪過戶予
    上訴人，上訴人同意負擔日後父母祭祀、墳墓翻修所有之費
    用及拋棄上開本金50萬元及利息20萬元之請求權。
(二)本件爭執之事項：
  1.中興地政事務所97年8月4日收件字第305620號之信託內容變
    更登記是否具有擔保被上訴人積欠上訴人債務之清償，並於
    逾期不清償時，允諾轉讓系爭土地重劃前面積100坪於上訴
    人之特定擔保目的？
  2.被上訴人請求塗銷信託登記有無理由？
五、本院之判斷：
(一)被上訴人主張：兩造前於87年4月27日就被上訴人所有系爭
    土地所有權權利範圍二分之一簽訂土地信託契約書，於契約
    第2條、第4條、第6條、第9條約定：「信託的目的：本信託
    目的係為使受益人獲取生活保障。」、「信託期間為拾年（
    即自87年4月27日起至97年4月26日止）」、「信託不動產之
    管理及處理方式，全權授權由受託人自行耕種或出租或做其
    他用途。」、「受益人：本信託之受益人係甲方何錦材（即
    被上訴人）」，並經辦理第一次信託登記，此為上訴人所不
    爭執，此部分事實堪信屬實。
(二)被上訴人又主張：第一次信託登記期間屆至，上訴人未經被
    上訴人同意，於97年8月4日自行向中興地政事務所申請信託
    內容變更登記，上訴人係受詐欺而在於土地登記申請書上簽
    名，並已對上訴人為撤銷之意思表示等語，上訴人則否認被
    上訴人係受詐欺而為意思表示。經查，被上訴人對系爭信託
    內容變更登記申請書上之被上訴人簽名之真正並不爭執，並
    已於原審當庭陳明不主張偽造等語（見原審卷67頁），是應
    認兩造間有成立系爭信託內容變更登記契約。至於被上訴人
    主張受詐欺而為該意思表示，未據被上訴人舉證證明，其此
    項主張尚不可採，則被上訴人所為撤銷之意思表示，不生撤
    銷之效力。
(三)按信託利益全部由委託人享有者，委託人或其繼承人得隨時
    終止信託，信託法第63條第1項定有明文。查系爭信託內容
    變更登記之「信託主要條款」約定：「1.信託目的：取得生
    活保障並管理處分（出售）信託土地。2.受益人：何錦材（
    即被上訴人）。3.信託監察人姓名：（空白）。4.信託期間
    ：自97年4月27日起至107年4月26日止計10年。5.信託關係
    消滅事由：委託人或受託人受破產宣告、委託人或受託
    人一方死亡時、受託人受禁治產宣告時、受託人信託行
    為違反信託目的時…」。6.信託財產之管理或處分方法：受
    託人依約管理處分（出售）信託物所有權。7.信託關係消滅
    時，信託財產之歸屬人：何錦材（即被上訴人）。8.其他約
    定事項：（空白），此有系爭土地登記謄本及土地登記申請
    書附卷可稽（見原審卷13-16頁）。是上開信託登記之受益
    人及信託關係消滅時，信託財產之歸屬人，均為被上訴人，
    依前揭規定，被上訴人應得隨時終止信託契約。
(四)上訴人雖抗辯系爭信託內容變更登記後之法律關係有擔保被
    上訴人積欠上訴人債務之清償，並於逾期不清償時，允諾轉
    讓系爭土地重劃前面積100坪於上訴人之特定擔保目的，被
    上訴人不得任意終止信託契約云云，惟經被上訴人否認，上
    訴人就其主張應負舉證責任。經查：
  1.按信託乃委託人為自己或第三人之利益，將信託財產移轉於
    受託人，由受託人管理或處分，以達成一定經濟上或社會上
    之目的之行為。而信託之擔保讓與，係指債務人為擔保其債
    務，將擔保物所有權移轉於債權人，而使債權人在不超過擔
    保目的範圍內，取得擔保物所有權，債權清償後，該擔保物
    即應返還於債務人；債務不履行時，債權人得將擔保物變賣
    或估價而就該價金受清償者而言。兩者保護主體不同，法律
    效果迥異。
  2.上訴人主張被上訴人於97年間向上訴人借款50萬元，如3年
    內未清償70萬元（含20萬元利息），要給上訴人系爭土地重
    劃前面積100坪等語，並提出協議書一紙為證（見原審卷第
    75頁）。被上訴人就其曾向上訴人借款50萬元及約定如3年
    內未清償70萬元（含20萬元利息），要給上訴人系爭土地重
    劃前面積100坪之事實，固不爭執，惟否認上開協議書之真
    正。經查，該協議書上業經被上訴人簽名，應屬真正，惟該
    協議書第3條係約定：「乙方（即被上訴人，下同）若無法
    履行協議書第2條時，乙方同意將信託於甲方名下土地（即
    臺中市○○區○○段94地號土地，面積3486平方公尺，持分
    1/2）未重劃前100坪移轉過戶予甲方（即上訴人，下同），
    甲方同意負擔日後父母祭祀、墳墓翻修所有之費用及拋棄協
    議書第2條金錢請求權」；第4條約定：「乙方同意名下土地
    （即系爭土地應有部分二分之一）繼續信託予甲方至民國（
    空白）年（空白）月（空白）日止」。該協議書僅記載被上
    訴人同意名下土地繼續信託予上訴人，惟並未有關於信託之
    擔保讓與之約定，且該協議書並非信託契約之內容，是該協
    議書之內容並不能據以證明系爭信託內容變更登記後之法律
    關係，具有擔保被上訴人積欠上訴人債務之清償，並於逾期
    不清償時，允諾轉讓系爭土地重劃前面積100坪於上訴人之
    特定擔保目的。
  3.上訴人雖又抗辯：兩造間之信託契約存續之目的，於第一次
    信託契約僅為取得生活保障，信託內容變更登記，除生活保
    障外，尚包括依約管理、處分信託物所有權，且由前揭土地
    登記申請書備註欄有關信託關係消滅事由記載於變更前與變
    更後之比較，亦足徵兩造就信託關係消滅之事由於信託內容
    變更登記關係成立時係有限縮，即信託內容變更後之信託關
    係係有特定擔保目的，於擔保目的達成前，信託人即被上訴
    人不得任意終止信託契約云云。然查，本件依信託內容變更
    登記後之信託主要條款，其「信託目的」既為「取得生活保
    障並管理處分（出售）信託土地」；「信託財產之管理或處
    分方法」為「受託人依約管理處分（出售）信託物所有權」
    ，且「受益人」及「信託關係消滅時，信託財產之歸屬人」
    ，均為被上訴人。顯見本件信託之目的係為被上訴人之利益
    ，為使被上訴人取得生活保障並管理處分（出售）信託土地
    ，而由上訴人為被上訴人依約管理處分（出售）系爭土地所
    有權，並無擔保被上訴人積欠上訴人債務之清償，並於逾期
    不清償時，允諾轉讓系爭土地重劃前面積100坪於上訴人之
    特定擔保目的。上訴人抗辯本件係屬信託讓與擔保，自非可
    採。
(五)綜上，上訴人所辯，不可採信，系爭信託登記之受益人為被
    上訴人，被上訴人自得依信託法第63條第1項規定隨時終止
    信託契約，且被上訴人已於原審100年2月14日期日當庭對上
    訴人本人為終止信託契約之意思表示，有該言詞辯論筆錄附
    卷可稽（見原審卷67頁），則該信託契約已生終止之效力。
    被上訴人本於終止信託關係之法律關係，請求上訴人將系爭
    土地所有權權利範圍二分之一，以上訴人為受委託人之信託
    登記塗銷，即屬有據，應予准許。本件判決之結果已臻明確
    ，兩造其餘主張、抗辯暨攻擊防禦方法經審酌於判決結果無
    影響，不再一一贅述，附此敘明。原審為上訴人敗訴之判決
    ，於法並無違誤。上訴意旨指摘原判決不當，求予廢棄改判
    ，為無理由，應予駁回其上訴。又被上訴人已於本院更正其
    聲明之土地地號，爰就原審判決主文第一項更正如主文第一
    項所示，以資周全，附此說明。
六、據上論結，本件上訴為無理由，依民事訴訟法第449條第1項
    、第78條，判決如主文。
中    華    民    國   100    年    8     月    2     日
                民事第七庭    審判長法  官  饒鴻鵬
                                    法  官  李平勳
                                    法  官  張瑞蘭
以上正本係照原本作成。
不得上訴。
                                    書記官  康孝慈
中    華    民    國   100    年    8     月    2     日
                                                      Ｓ